【裁判字號】    95,訴,1527
【裁判日期】    951128
【裁判案由】    損害賠償等
【裁判全文】
臺灣臺中地方法院民事判決  95年度訴字第1527號
原      告  胡鎧麟即強虹企業社
訴訟代理人  熊賢祺  律師
複代理人    胡達仁  律師
            丁○○
被      告  乙○○
訴訟代理人  呂秀梅  律師
複代理人    蔡嘉容  律師
            己○○
上當事人間損害賠償等事件，本院於95年11月14日言詞辯論終結
，判決如下：
    主      文
原告之訴及假執行之聲請均駁回。
訴訟費用由原告負擔。
    事實及理由
壹、兩造之聲明：
  一、原告：(一)被告應給付原告新台幣（下同）2,260,527元，
      及自起訴狀繕本送達之翌日起至清償日止，按年利率5%計
      算之利息。(二)訴訟費用由被告負擔。(三)原告願供擔保，請
      准予宣告假執行。
  二、被告：(一)原告之訴及假執行之聲請均駁回。(二)訴訟費用由
      原告負擔。(三)如受不利判決，願供擔保請准免假執行。
貳、原告起訴主張：民國（下同）92年5月間訴外人即原告之父
    丙○○協助原告申請設立「強虹企業社」，並由原告向富邦
    銀行申請登記為電腦型公益彩券之經銷商。丙○○及原告與
    被告（時為原告之繼母）、被告之兄嫂范淑美約定，自92年
    6月起，以每月各15,000元之薪資，僱請被告及范淑美協助
    原告經營彩券行，每月銷售佣金扣除30,000元之薪酬外，餘
    額悉由原告取得，丙○○並自強虹企業社設立時起至94年9
    月間，按月存入富邦銀行金額不等之銷售額度，供富邦銀行
    抵扣強虹企業社之銷售額。惟被告自強虹企業社開始營業起
    ，即未依丙○○及原告之指示經營，自92年6月起至94年9
    月止，除每月15,000元之薪資外，銷售彩券所得之佣金1,74
    5,452元均未交付原告。94年9月被告與丙○○離婚後，即未
    再參與協助彩券行之經營，惟被告卻自同年10月至12月間，
    向強虹企業社之會計雇員收取日銷售額計515,075元。以上
    金額合計2, 260,527元均遭被告侵占，被告為無法律上之原
    因而受有利益，致原告受損害，爰依不當得利返還請求權、
    侵權行為損害賠償請求權，及民法第541條第1項受任人因處
    理委任事務所收取之金錢交付請求權，請求被告判決如聲明
    所示。
參、被告則以：原告自青少年時期即罹患精神疾病，時常住院治
    療，92年5月間丙○○與被告之兄甲○○以原告之名義申請
    設立強虹企業社，共同出資800,000元存入強虹企業社在台
    北銀行所開立之帳戶，其中200,000元作為開辦費，另600,0
    00元作為經營公益彩券之資金並轉入台北銀行作為彩券銷售
    之額度，另並僱用被告及范淑美為銷售員，原告僅為強虹企
    業社之人頭，該企業社實際經營者為丙○○及甲○○，營業
    所得由該二人均分，彩券行自92年6月開始經營，至94年9月
    底止，經營狀況不甚理想，丙○○、甲○○乃於94年9月30
    日以口頭約定終止合夥關係，同年10月1日起改由丙○○獨
    自經營，被告並自當日起不再受僱於丙○○與甲○○，被告
    於受僱期間為強虹企業社所收取之款項均交由丙○○及甲○○處理；94年12月中，被告受丙○○之委託至彩券行收取94
    年12月12、16、19日之營收，所得款項交予丙○○，並未以
    不正方法侵占上述款項等語，資為抗辯。
肆、經查：
  一、以下之事實為兩造所不爭，本院採為判決之基礎：
    (一)原告於92年5月14日由台中市政府核准設立強虹企業社，
      以原告為負責人，台北銀行並於92年5月23日發給原告北
      銀總彩（乙）證字第007242號公益彩券乙類經銷證。
    (二)被告、嫂范淑美於92年6月起至94年9月止擔任系爭彩券行
      之銷售員，每月薪資為15,000元。
    (三)94年12月中，被告至彩券行向訴外人戊○○收取94年12月
      12、16、19日之營業收入515,075元。
    (四)強虹企業社自92年6月至94年9月銷售公益彩券所得之銷售
      佣金2,585,452元。
  二、本件原告主張被告受僱於「強虹企業社」，92年6月起至9
      4年9月止該企業社銷售彩券所得之佣金1,745,452元、同
      年10月至12月間之彩券銷售額515,075元，均遭被告侵占
      及收取，依侵權行為損害賠償請求權、不當得利返還請求
      權，及民法第541條第1項所定之受任人金錢返還請求權，
      請求被告返還，上開原告所主張請求權之成立，自係以「
      強虹企業社」為原告出資所經營、原告就「強虹企業社」
      銷售彩券之佣金及銷售額有收取之權為前提。原告主張於
      92年5月間經丙○○贈與現金200,000元，並將該筆現金存
      入台北富邦銀行，由原告獨資經營「強虹企業社」，並舉
      證人丙○○於95年5月23日所寫之聲明書、營利事務登記
      證，及證人蕭淑金、戊○○為證。惟：「強虹企業社」實
      際上係證人丙○○及甲○○共同合夥出資所經營，並僱請
      被告在「強虹企業社」工作，因原告胡鎧麟罹患精神疾病
      ，合於申請經營彩券行之條件，才以原告胡鎧麟之名義登
      記為負責人，此已據證人丙○○及甲○○證述屬實（本院
      卷第96頁以下），並有被告所提出，由胡、江二人所簽署
      之協議書可資佐證（本院卷第51頁以下）。查原告為慢性
      精神分裂症患者，自84年4月29日至同年6月8日至行政院
      國軍退除役官兵輔導委員會臺中榮民總醫院（下稱臺中榮
      總）精神科第1次住院治療，之後陸續於精神科急性病房
      及日間病房治療，最後1次住院時間是95年1月30日至2月8
      日，此有臺中榮總函可資佐證（本院卷第155頁），原告
      在「強虹企業社」經營之期間精神疾病尚未痊癒，衡情應
      無獨資經營該企業社之能力，證人丙○○、甲○○上開所
      證，應屬真實可信。原告主張受丙○○贈與200,000元獨
      資經營「強虹企業社」，惟為證人丙○○所否認，雖證人
      蕭淑金於本院言詞辯論期日證稱：「我知道要開強虹企業
      社，剛好6月份（按指92年6月）有回台灣，胡鎧麟有跟我
      說，他父親要送200,000給他，並存入胡鎧麟帳戶內」等
      語（本院卷第146頁），惟證人蕭淑金上開所證，核與原
      告所證：「剛抽中的時候我父親叫我到台北富邦銀行簽名
      ，說要開彩券店，送給我的，存入我的戶頭內。營利事業
      登記是我父親辦的，我父親叫我簽名，我也有看才簽的，
      是在被抽中時就辦了，要我本人簽名才可以辦」、「我父
      親送我20萬元我媽媽不在臺灣，她當時不知道我父親送我
      20 萬元經營彩券行，是經營2年之後（按指94年間），我
      媽媽從日本回來，我跟我媽媽說，我媽媽才知道我經營彩
      券行，而且2年多都沒有賺錢」等語（本院卷第143頁、第
      144頁）相互齟齬不合；且如「強虹企業社」確係丙○○
      贈與原告200,000元由原告獨資經營，並由丙○○允諾由
      原告獨得佣金扣除薪資費用之利益，則原告亦無坐視被告
      在長達兩年之期間內收取佣金不予交還之理，原告主張經
      丙○○贈與200,000元獨資經營「強虹企業社」一節，並
      非可採。至於證人戊○○係「強虹企業社」開始經營約2
      年後才受雇，對於「強虹企業社」上由何人出資開始經營
      ，自無可能知悉，證人戊○○證稱：「在經營期間我有詢
      問過胡鎧麟這家店是否他自己經營，他說『是的，錢是他
      父親拿給他經營的』」云云，無非轉述原告之說法，無法
      證明丙○○確贈與原告200,000元獨資經營「強虹企業社
      」。至於丙○○於95年5月23日書寫聲明書稱：「本人丙○○於民國（下同）9 2年5月協助胡鎧麟申請設立『強虹
      企業社』……，本人與現任配偶乙○○及其兄嫂約定以每
      月薪資報酬各新台幣（下同）壹萬伍仟圓整，由其協助胡
      鎧麟經營彩券行，並以該每月銷售佣金扣除該參萬圓之薪
      酬，所剩餘之佣金利潤予胡鎧麟取得……」，與證人丙○○、甲○○上開所證，及協議書不符，亦難為丙○○贈與
      原告200,000元獨資經營「強虹企業社」之依據。
  三、綜合前述，「強虹企業社」既係丙○○、甲○○合夥所經
      營，並僱請被告在該企業社工作，則被告依丙○○、甲○○之指示收取「強虹企業社」之佣金、營業收入，對原告
      即無侵權行為或不當得利之可言；且僱傭關係既存在於丙○○、甲○○之間，原告對被告亦無委任關係之請求權；
      從而，原告依侵權行為損害賠償請求權、不當得利返還請
      求權，及民法第541條第1項之規定，請求判決如聲明所示
      ，於法無據，應予駁回；其假執行之聲請，亦無所依附，
      並一併駁回之。本案事證已臻明確，兩造其餘主張陳述及
      所提之證據，均毋庸再予審酌，附此敘明。
伍、結論：原告之訴為無理由，依民事訴訟法第78條，判決如主
    文。
中    華    民    國    95    年    11    月    28    日
                  民事第四庭    法  官  王銘
正本係照原本作成。
如對本判決上訴，須於判決送達後20日內向本院提出上訴狀。
中    華    民    國    95    年    11    月    28    日
                                書記官


司法院資訊處製作；財團法人民間司法改革基金會備份。
